臺灣臺中地方法院刑事判決　　　　　　　95年度易字第3377號
公　訴　人　臺灣臺中地方法院檢察署檢察官
被　　　告　辛○○
上列被告因詐欺案件，經檢察官提起公訴（九十四年度偵緝字第
一０七九號），本院判決如下：
    主    文
辛○○意圖為自己不法之所有，以詐術使人將本人之物交付，處
有期徒刑伍月，如易科罰金，以銀元佰元即新臺幣玖佰元折算
壹日。
    犯罪事實
一、辛○○於民國八十九年八月二十五日以自己為會首並入會二
    會，另召集乙○○（會款係由乙○○之母親陳彩英委託丁○○聯繫、繳交，僅會員名義由乙○○出名）、戊○○、甲○○、庚○○、郭曜銨、林俊仁、蔡翠虹、廖姿婷、曾俍勝、
    詹玟宜、郭玟伶、游秀戀、張佩芬、張淑媚、賴純英（二會
    ）、壬○○、賴健安、蔡素霞、蔡素貞、蔡政達、涂絨、陳
    禎琬、陳翠華、廖明月、張安奇（二會）、何美慧、廖怡玲
    等二十八人成立合會，期間自八十九年八月二十五日起至九
    十二年二月二十五日止，共計三十一會，每月二十五日開標
    ，採外標制，標會地點在臺中市○○區○○街一四一巷十一
    號。起初乙○○、戊○○、甲○○、庚○○等所有參加該合
    會之會員，均按月繳納會款新臺幣（下同）五千元予辛○○
    轉交予得標之會員。詎辛○○取得首期合會金後，於上開合
    會期間內之九十年二月二十五日第七次開標時，竟基於意圖
    為自己不法所有之犯意，利用各個會員未真正前往投標及彼
    此並未熟識，且又不親自到場參與開標而無須撰寫標單標取
    會款之機會，冒用庚○○之名義，向到場會員宣稱係未到場
    之庚○○以一千一百元得標，並另向庚○○稱係其他會員得
    標，致乙○○、戊○○、甲○○、庚○○及其他活會會員陷
    於錯誤，交付該期會款五千元予辛○○，辛○○共計以此方
    法詐得會款十二萬元【扣除已得標會員及辛○○本身】。嗣
    於九十年七月二十五日召開合會第十二期開標後不久，辛○○因故致該合會不能繼續進行，而避不與會員見面，經乙○○之母親陳彩英於九十年九月二十五日前往標會地點標會時
    ，發現會首辛○○逕遷移住址不知去向，察覺有異而循線查
    悉上情。
二、案經乙○○委由其父丙○○訴請臺灣臺中地方法院檢察署檢
    察官偵查起訴。
    理    由
一、訊據被告辛○○固不否認確實有召集此合會，惟矢口否認有
    何詐欺之犯行，辯稱：本件合會由丁○○召集三個會員有乙○○、廖姿婷、曾俍勝，由丁○○自始向會腳乙○○收款，
    沒有轉交會款給伊，另外廖姿婷、曾俍勝的會款是直接交給
    伊。這個會是由會員自己認識的人去找會員，係因大家的收
    入不夠付信用卡的款項，伊才建議起會。伊不知道會員住何
    處，他們利用伊搬家期間，說找不到伊。就乙○○部分，伊
    係透過丁○○去找乙○○來參加的，這個會是由會員找自己
    的會腳，因為很多會款都沒有到伊手上，所以伊才會停掉這
    個會，伊不可能為五千元的會逃逸。伊沒有冒用庚○○的名
    義標會，庚○○共繳七會計三萬五千元，之後伊有開二十萬
    元票給庚○○，伊幫庚○○付買房子的訂金，又將車子交給
    他用，故沒有詐欺意圖云云。
二、惟查，被告辛○○之上開犯罪事實，業據證人丁○○、戊○○、甲○○、庚○○於檢察官訊問及本院審理中證述甚詳（
    證人丁○○、戊○○、甲○○、庚○○於檢察官訊問中之證
    述，因其於本院審理中到庭所為相一致意旨之證述，依刑事
    訴訟法第一百五十九條之一第二項之規定，均應認為具有證
    據能力），並有被告所不爭執之本件合會單影本一紙與存證
    信函二紙分別附卷可稽（附於九十三年度偵字第二三五六號
    卷第四頁至第七頁）。被告雖以前詞置辯，然查：
（一）被告先於偵訊時供稱：伊並未邀互助會，係會員們要伊當
      會首，合會並未成立，該合會並未有人繳交會款，伊亦未
      拿到會款等語，嗣於偵訊時又改稱：伊有收蔡政達、蔡素
      貞、賴純英之會款等語，其先後之供述已有矛盾。又衡諸
      一般經驗法則，俗稱民間互助會之合會，一般均先由需款
      融資之人邀集會員成立合會，且由該需款融資之人為會首
      並享有取得首期會會金之利益，焉會先有會員而再由會員
      另邀集會員並推舉會首之理，是被告所述顯與常理不符。
（二）再者，證人丁○○於本院審理時結證稱：乙○○有按月繳
　　　會款給伊，伊總共繳了十三會，會款依標單上的地址交給
  　　被告。甲○○、戊○○二人都有看到，尚有其他人看到。
    　伊拿會錢給被告時，被告會告訴伊何人得標，伊回去後會
      向徐媽媽說得標金額」。「伊是後來才知道庚○○、戊○○有得標，但沒拿會錢」。「伊確定從第一會到十三會之
      會錢都有親自交給被告，是在開標地點交給被告，開標地
      點是甲○○的家，交會錢給被告時沒有任何單據，是在標
      會地點當著眾人面前交付給被告」等語；又證人丁○○於
      偵訊時亦結證稱：「乙○○有參加被告為會首之合會，已
      繳納十二、十三期之會款，係由丙○○將會款交給伊，伊
      再將會款交給被告，後來甲○○通知被告已逃匿，伊隨即
      通知丙○○」等語。而證人丁○○確實有轉交會員乙○○
      之會款給被告等情，業據證人戊○○、甲○○於檢察官訊
      問及本院審理時均明確結證述：「渠等有看到丁○○確實
      於甲○○之住處轉交會員乙○○之會款給被告，被告確實
      有收到該筆會款」等語，足資證明被告確曾收受會員乙○○之合會金，是被告猶空言否認該合會並未成立，無人繳
      交會款給伊，伊亦未曾拿到會款云云。顯係事後推諉卸責
      之詞，其所辯並不足採，堪認被告確為上開合會之會首。
（三）證人戊○○於本院審理時另結證稱：「被告起會時有關合
      會的文書都是由伊電腦建檔製作的，係被告叫伊紀錄的。
      伊是單純會腳，該會何人投標都是被告跟伊說的，是被告
      告訴伊由何人得標及其金額多少，伊將得標金額輸入電腦
      。伊從首會開始繳十二會會款，一會五千元，得標的人有
      些本人有在場，是照被告的意思得標，如有外面的人要標
      ，被告會將寫標的金額再加上去」。「剛開始有實際投標
      形式，大家都正常繳交會款，後來大家比較熟後，就由被
      告告訴伊是何人得標。伊有看過丁○○將會錢交給被告，
      得標的人確定沒有拿到會款的有庚○○、蔡翠虹，蔡翠虹
      得標時有在場，至於辛○○為何沒有將會款交給蔡翠虹，
      伊不知道，至於庚○○沒有拿到錢，就要問庚○○本人」
      ；又證人戊○○於偵訊時亦結證稱：伊有參加以被告為首
      而於八十九年八月二十五日起會之合會，每期繳納五千元
      ，該合會係由被告提議起會並邀伊參加該合會，伊係將會
      款交給被告，已繳納十二期之會款，共六萬元，該合會自
      九十年七月二十五日就沒再開標，首期合會金係由被告取
      走等語。
（四）證人甲○○於本院審理時結證稱：被告於八十八年時說要
      成立網路公司，叫我們要入股投資，伊的合會及投資約三
      千多萬。伊陸續繳了前面三期的會款，之後沒有再繳，因
      為被告說要從伊投資金額分得紅利扣繳會款，一會是五千
      元，前面幾會都有寫標單，之後就由被告決定何人得標。
      伊有看到丁○○繳會款給被告，標會地點選在伊的家，前
      幾會標會的人有在現場等語；又證人甲○○於偵訊時亦結
      證稱：「伊有參加以被告為會首，而於八十九年八月二十
      五日起會之合會，每期繳納五千元，該合會係由被告提議
      起會，由被告邀伊參加該合會，伊係將會款交給被告，已
      繳納十二期之會款，九十年七月二十五日該合會就沒再開
      標而倒會，首期合會金係由被告取走，九十年七月二十五
      日前有會員得標」等語。
（五）證人庚○○於本院審理時結證稱：「伊不知道伊有得標，
      是事後會倒之後伊才知道，是他們拿會單給伊看，伊才知
      道，開標時伊沒有到會場」。「伊會款係交給甲○○或被
      告，伊不清楚本身有幾個會，因為伊跟甲○○較熟，所以
      並沒有記這個會有多少錢，後面繳的會款有可能是用伊投
      資的錢來抵會款或用其他信用卡來刷卡或貸款方式來繳會
      款，實際繳的會款應該是十二期六萬元」等語；又證人庚○○於偵訊時亦結證稱：伊有參加以被告為會首於八十九
      年八月二十五日起會之合會，每期繳納五千元，該合會係
      由被告提議起會，由被告邀伊參加該合會，伊係將會款交
      給被告，首期合會金係由被告取走等語。
（六）綜上所述，足認被告辛○○確為上開合會之會首，且於上
      開合會期間內之九十年二月二十五日開標時，利用該會嗣
      後無須撰寫標單標取會款之機會，冒用庚○○之名義向到
      場會員宣稱係未到場之庚○○得標，並另向庚○○稱係其
  　　他會員得標，致乙○○、戊○○、甲○○、庚○○及其他
  　  活會會員陷於錯誤，交付該期會款五千元予辛○○，而取
      得該期會款共十二萬元【扣除已得標會員及辛○○本身；
      按已得標會員（俗稱死會）本有繳交會款義務，縱會首發
      生詐標情事，死會會員繳納會款於會首，顯非陷於錯誤而
      交付，自無構成詐欺取財罪可言（最高法院八十三年度台
      上字第四一五三號判決意旨參照）】，是被告顯已有詐欺
      之犯意及不法所有之意圖，其所辯顯係事後卸責之詞，要
      難採信，本件事證已臻明確，被告犯行洵堪認定。
三、被告辛○○行為後，刑法及刑法施行法業於民國九十四年二
    月二日經總統以華總一義字第０九四０００一四九０一號令
    修正公布，並於九十五年七月一日施行。按行為後法律有變
    更者，適用行為時之法律，但行為後之法律有利於行為人者
    ，適用最有利於行為人之法律，現行刑法第二條第一項定有
    明文。此條規定乃與刑法第一條罪刑法定主義契合，而貫徹
    法律禁止溯及既往原則，係規範行為後法律變更所生新舊法
    律比較適用之準據法，是刑法第二條本身雖經修正，但刑法
    第二條既屬適用法律之準據法，本身尚無比較新舊法之問題
    ，應一律適用裁判時之現行刑法第二條規定以決定適用之刑
    罰法律，先予辨明。又以本次刑法修正之比較新舊法，應就
    罪刑有關之共犯、未遂犯、想像競合犯、牽連犯、連續犯、
    結合犯，以及累犯加重、自首減輕暨其他法定加減原因（如
    身分加減）與加減例等一切情形，本於統一性及整體性原則
    ，綜其全部罪刑之結果而為比較，亦有最高法院九十五年度
    第八次刑庭會議決議可資參照。是按：刑法第三百三十九條
　　第一項之詐欺取財罪，法定刑得科或併科銀元一千元以下罰
  　金，據修正後刑法施行法增訂第一條之一：「中華民國九十
    四年一月七日刑法修正施行後，刑法分則編所定罰金之貨幣
    單位為新臺幣。九十四年一月七日刑法修正時，刑法分則編
    未修正之條文定有罰金者，自九十四年一月七日刑法修正施
    行後，就其所定數額提高為三十倍。但七十二年六月二十六
    日至九十四年一月七日新增或修正之條文，就其所定數額提
    高為三倍」及刑法第三十三條第五款修正為：「主刑之種類
    如下：五、罰金：新臺幣一千元以上，以百元計算之」等規
    定，是依修正後之法律，刑法第三百三十九條第一項之詐欺
    取財罪所得科或併科處之罰金刑最高為新臺幣三萬元（一千
    元零三十）、最低為新臺幣一千元；然依被告辛○○行為時
    之刑罰法律，即罰金罰鍰提高標準條例第一條前段規定之提
    高倍數十倍及刑法第三十三條第五款規定之罰金最低額一元
    計算，該罪之罰金刑最高為銀元一萬元，最低額為銀元一元
    ，若依現行法規所定貨幣單位折算新臺幣條例第二條之規定
    換算為新臺幣，最高額雖與新法同為新臺幣三萬元，然最低
    額僅為新臺幣三元。因此，比較上述修正前、後之刑罰法律
    ，自應以被告行為時關於科或併科處罰金刑之法律較有利於
    被告。故被告辛○○因所犯刑法第三百三十九條第一項詐欺
    取財罪，依修正前刑法第三十三條第五款規定，其法定得予
    科處之罰金刑最低額度較低，綜其全部罪刑之比較，自應一
    體適用被告行為時之法律，即修正前刑法之相關規定及罰金
    罰鍰提高標準條例第一條前段，予以論處。
四、核被告辛○○行為後，係犯刑法第三百三十九條第一項之詐
    欺取財罪。被告所為冒標詐欺取財犯行，係同時向多數之被
    冒用名義會員即會員庚○○與活會會員詐取會款，同時侵害
    多數人之財產法益，屬一行為觸犯數罪名之想像競合犯，應
    從一詐欺取財罪處斷（修正後刑法第五十五條但書之規定，
    為法理之明文化，非屬法律變更，不生比較適用之問題）。
    爰審酌被告犯後未能坦承犯行，亦未與告訴人乙○○、會員
    庚○○達成和解，惟其詐得之財物金額無多，素行亦稱良好
    （並無任何前案紀錄，有臺灣高等法院被告前案紀錄表在卷
    可稽），及其犯罪之動機、目的、手段等一切情狀，量處如
    主文所示之刑，並依修正前刑法第四十一條第一項前段規定
    諭知易科罰金之折算標準，以示懲儆。
五、公訴意旨另以：被告辛○○基於詐欺之犯意，除於九十年二
    月二十五日以庚○○名義冒標外，另於取得首期合會金及會
    員所繳納之每期會款後，竟於九十年七月二十五日，逕遷移
    逃匿致合會不能繼續進行，未將乙○○所繳納之十三期會款
    六萬五千元、戊○○所繳納之十二期會款六萬元及甲○○所
    繳納之十二期會款退還乙○○、戊○○及甲○○；因認被告
    此部分亦涉犯刑法第三百三十九條第一項之詐欺取財罪嫌等
    語。按犯罪事實應依證據認定之，無證據不得認定犯罪事實
　　；又不能證明被告犯罪者，應諭知無罪之判決，刑事訴訟法
  　第一百五十四條第二項、第三百零一條第一項分別定有明文
    。次按事實之認定，應憑證據，如未能發現相當證據，或證
    據不足以證明，自不能以推測或擬制之方法，以為裁判基礎
    ；又認定不利於被告之事實，須依積極證據，茍積極證據不
    足為不利於被告事實之認定時，即應為有利於被告之認定，
    更不必有何有利之證據，最高法院四十年台上字第八六號、
    三十年上字第八一六號分別著有判例可資參照。本件公訴人
    認被告另涉犯該部分詐欺取財罪嫌，無非以被告辛○○取得
    首期合會金及會員所繳納之每期會款後，竟於九十年七月二
    十五日，逕遷移逃匿致合會不能繼續進行，亦未退還會員乙○○、戊○○、甲○○所繳納會款為主要論據。然查被告於
    本院審理時固坦承有召開此合會，係由會員各自邀請他人加
    入以其為會首之合會，惟衡諸一般經驗法則，俗稱民間互助
    會之合會，一般均先由需款融資之人邀集會員成立合會，且
    由該需款融資之人為會首並享有取得首期會會金之利益。是
    被告於成立合會之初並非即可認定被告有詐欺之犯意及不法
    所有之意圖，且該合會係於會員正常繳納會款至第十二期後
    ，被告始避不見面而宣佈倒會，亦無其他證據證明被倒會前
    之其他各會會款均係被告取得之冒標會款，自難認被告此部
    分有何不法所有之意圖，是此部分公訴人所舉證據尚不足證
    明被告確有在於成立合會之初即有詐取財物之犯行，自無從
    對被告遽論以詐欺取財罪。此外，本院復查無其他具體事證
    足資證明被告有公訴人所指此部分詐欺取財之犯行，揆諸首
    揭說明，原應諭知被告此部分為無罪之判決，惟公訴人認被
    告此部分之犯行，與前開有罪部分之犯罪事實，有裁判上一
    罪之關係，爰不另為無罪之諭知，併予敘明。
據上論斷，應依刑事訴訟法第二百九十九條第一項前段，刑法第
二條第一項前段、第三百三十九條第一項、第五十五條前段，修
正前第四十一條第一項前段，罰金罰鍰提高標準條例第一條前段
、修正前罰金罰鍰提高標準條例第二條，現行法規所定貨幣單位
折算新臺幣條例第二條，判決如主文。
本案經檢察官己○○到庭執行職務。
中　　華　　民　　國　九十六　年　　一　　月　　十　　日
                  刑事第一庭    審判長法  官  張國忠
                                      法  官  陳思成
                                      法  官  黃松竹
上為正本係照原本作成
以上正本證明與原本無異。
如不服本判決，應於收受送達後10日內向本院提出上訴書狀（應
附繕本）。
　　　　　　　　　　　　　　　　　　　書記官  董美惠
中　　華　　民　　國　九十六　年　　一　　月　　十　　日
附錄論罪科刑法條：
中華民國刑法第339條：
意圖為自己或第三人不法之所有，以詐術使人將本人或第三人之
物交付者，處五年以下有期徒刑、拘役或科或併科一千元以下罰
金。
以前項方法得財產上不法之利益或使第三人得之者，亦同。
前二項之未遂犯罰之。
